臺灣高等法院臺南分院刑事判決　　　　　　　　　　　　　　　　　　　行股
　　上　訴　人　臺灣嘉義地方法院檢察署檢察官
　　上　訴　人
　　即　被　告　乙　○　○
　　選任辯護人　簡　文　玉
右上訴人因被告業務過失致死案件，不服臺灣嘉義地方法院九十一年度訴字第四一五
號中華民國九十一年九月二十六日第一審判決（起訴案號：臺灣嘉義地方法院檢察署
九十一年度調偵字第一七九號），提起上訴，本院判決如左：
    主      文
原判決撤銷。
乙○○從事業務之人，因業務上之過失致人於死，處有期徒刑陸月，如易科罰金以參
佰元折算壹日。
    事      實
乙○○從事房屋建築業，為承攬劉鄭清位在嘉義縣中埔鄉灣潭村桃子寮尾九號住宅，
倉庫石棉瓦屋頂翻修工程之事業主，僱佣林改良及郭金生二位工人施作該工程，係勞
工安全衛生法所稱之雇主，亦為從事業務之人，於民國（下同）九十一年四月二十三
日，與林改良、郭金生在該址施作工程時，其明知勞工安全衛生法第五條第一項第五
款明定：雇主對防止有墜落、崩塌等之虞之作業場所引起之危害，應有符合標準之必
要安全衛生設備，暨勞工安全衛生設施規則第二百八十一條第一項規定：雇主對於在
高度二公尺以上之高處作業，勞工有墜落之虞者，應使勞工確實使用安全帶、安全帽
及其他必要之防護具，同規則第二二七條規定：雇主對勞工於石棉瓦、鐵皮板、瓦、
木板、茅草、塑膠等材料構築之屋頂從事作業時，為防止勞工踏穿墜落，應於屋架上
架設適當強度，及寬度在三十公分以上之踏板或裝設安全護網，以防發生危險，且上
開工程勞工必須於距地面三．五公尺高度之上，在覆石棉瓦下舖有甘蔗板之倉庫屋頂
工作，依當時情形，並無不能注意之情事，詎其竟疏未注意讓勞工林改良、郭金生使
用安全帽、安全帶及其他必要之防護具，亦疏未在屋架上設置踏板或安全護網，適勞
工林改良於是日下午三時二十分許，拆除完屋頂之石棉瓦後，行走於僅剩甘蔗板之屋
頂工地時，亦疏未注意應踩在屋樑或壁磚適當位置，而誤踏由屋簷算起第二根與第三
根屋樑間之甘蔗板，因該處無護欄、踏板及安全網等防護設施，致林改良踏破該甘蔗
板，撞及屋內之木製座椅後，直接墜落地面，造成頭部外傷併顱腦損傷，經送醫後於
同日下午四時三十分許不治死亡。案經臺灣臺中地方法院檢察署檢察官相驗後自動檢
舉偵查起訴。
    理      由
一、訊據上訴人即被告乙○○，固不諱言有於右揭時地，承攬定作人劉鄭清開屋頂改
    建工程，並聘僱被害人林改良及郭金生為工人施作，被害人於施作該工程時，未
    使用安全帽、安全帶等防護措施，工地現場屋頂未設置踏板，屋架未設置安全護
    網，致被害人不慎自屋頂跌落死亡，其有過失之事實；惟辯稱：其有要求被害人
    配戴安全帽，然因該被害人嫌熱致未配戴，且現場屋頂有斜度，亦不適合設置踏
    板及安全帶，屋內又因隔間之故，屋架亦無法設置安全護網，況係被害人自己不
    慎踩到屋樑間之甘蔗板跌落，被害人應與有過失云云。經查被害人如何於右揭時
    地，因誤踏屋樑間之甘蔗板，致踏穿屋樑間甘蔗板，且因被告未於工地現場設置
    安全帶、踏板、防護網，及被害人未配戴安全帽等由，致被害人掉落撞及木製桌
    椅跌落地面，受有頭部外傷並顱腦損傷不治死亡等情，已迭為被告所自承，核與
    被害人之子甲○○指訴，及證人郭金生、劉鄭清證述之情節相符，並有檢察官督
    同檢驗員相驗屍體，所製作之相驗筆錄、相驗屍體證明書、驗斷書、及現場照片
    九張，附於相驗卷足稽。參諸上開現場照片顯示，施工現場雖有隔間，然其鐵架
    並未為任何裝潢所覆蓋，是施工現場屋架並非無法架設安全護網；且證人即當日
    與被害人一同施作該工程之工人郭金生，在偵查中既證稱：老板（即被告）並未
    要求伊與被害人戴安全帶與安全帽等語（見相驗卷第八頁），被告在偵查中亦明
    確自承：其未叫被害人戴安全帽或綁安全帶等語（見相驗卷第九頁），即案發後
    經行政院勞工委員會南區勞動檢查所檢查結果，亦認本案被害人因踏穿而墜落之
    屋頂，係甘蔗板材料所構築，該材料與上開勞工安全設施規則所列舉之石棉瓦、
    茅草等材料相同，均屬易踏破之建材，該屋頂距離地面約三‧五公尺，被害人未
    配戴安全帽，被告於作業場所並未設置有安全帶或其他必要之防護具，亦未在屋
    頂上設置踏板或屋架上裝置安全護網等情，復有該所九十一年五月二十二日勞南
    檢營字第０九一一００五六六一０號函附之職業災害檢查報告書存卷足參（見相
    驗卷第三一頁至四一頁），顯見被告當時並未為任何安全防護設施，及要求被害
    人戴安全帽或綁安全帶無疑，嗣其在審理中翻異前供，改稱：其有要求被害人戴
    安全帽，被害人嫌熱未戴，及現場無從為防護之安全設施云者，並非實情。次按
    勞工安全衛生法所稱勞工，謂受僱從事工作獲致工資者，至所稱雇主，謂事業主
    或事業之經營負責人，該法第二條第一項、第二項定有明文。被告既迭自承被害
    人直接受僱於其從事上開工程，則被害人之身分為勞工，被告之身分為雇主，已
    灼然明甚。又按勞工安全衛生法第五條第一項第五款明定：雇主對防止有墜落、
    崩塌等之虞之作業場所引起之危害，應有符合標準之必要安全衛生設備；又勞工
    安全衛生設施規則第二百八十一條第一項規定：雇主對於在高度二公尺以上之高
    處作業，勞工有墜落之虞者，應使勞工確實使用安全帶、安全帽及其他必要之防
    護具，前項規定經雇主採安全網等措施者不在此限；而同規則第二二七條規定：
    雇主對勞工於石棉瓦、鐵皮板、瓦、木板、茅草、塑膠等材料構築之屋頂從事作
    業時，為防止勞工踏穿墜落，應於屋架上架設適當強度，且寬度在三十公分以上
    之踏板或裝設安全護網。被告承攬上開石棉瓦屋頂換新工程，為從事該類工程之
    業者，且其僱請勞工於高處屋頂工作，對於勞工可能發生掉落之危險，應設置防
    護設施加以防止等情，本應有所認識，是其對於各該保護勞工高處工作安全之規
    定，自難諉為不知，及應注意遵行以防發生勞工傷亡意外事件，且依當時現場情
    況，其客觀上亦無不能注意為各該安全設施及防範，乃其竟漫不經心無視各該安
    全衛生規定，為圖一時方便省事，疏未依法提供安全護具予被害人使用，亦未設
    置安全網等措施，致被害人於作業中發生意外墜落死亡，除違反上開勞工法規外
    ，亦難辭其過失致人於死之責。又被告雖因有違上開勞工安全衛生規定，未能提
    供安全衛生之工作環境，致發生被害人自屋頂跌落地面死亡之意外事件，而有過
    失責任；然查被害人既受僱於被告從事屋頂之翻修工作，對於該工作之危險程度
    ，及應如何注意施工安全，自身亦當有相當之經驗與注意能力，且現場工作之屋
    頂，依卷附之照片顯示及證人郭金生之證詞，雖全為甘蔗板所覆蓋，無法看到鐵
    架，然亦有屋頂上之釘痕與螺絲痕跡，足以判定鐵架屋及磚壁位置，堪以行走
    避免踩空，此即所謂工作之經驗及應注意安全之處，且以當時之客觀情形，亦非
    全然無從注意及之，乃被害人竟疏未注意及此，一腳自行踩空跌落地面，亦難解
    其自己過失之責，應認被害人亦與有過失。惟被害人之過失與被告之過失，既同
    為發生本件過失致人於死之原因，被告自不得因此而得解免其過失致人於死之刑
    責，且其過失行為與被害人之死亡結果間，亦具相當之因果關係。綜上足認被告
    所辯，要屬避重就輕之詞，無足取信。本件事證已臻明確，其犯行洵堪認定，應
    予依法論科。
二、查被告為雇主，違反勞工安全衛生法第五條第一項第五款，及勞工安全衛生設施
    規則第二百八十一條之規定，致發生勞工安全衛生法第二十八條第二項第一款之
    死亡災害，核係犯勞工安全衛生法第三十一條第一項之罪。又其為從事業務之人
    ，因業務上之過失致被害人死亡，核係另犯刑法第二百七十六條第二項之業務過
    失致人於死罪。其以一行為同時觸犯上開二罪名，應依想像競合犯之例，從一重
    之業務過失致人於死罪處斷。其所犯勞工安全衛生法第三十一條第一項之罪，雖
    未據檢察官起訴，惟因與已起訴之業務過失致人於死罪部分，具有裁判上一罪之
    想像競合犯關係，為起訴效力所及，本院自應依法併予審判。原審認被告事證明
    確，因予論罪科刑，固非無見；惟查原判決認被害人未與有過失，將所有責任悉
    歸被告一人承擔，尚有未洽。檢察官循被害人家屬請求提起上訴，認被告迄未與
    被害人家屬和解，犯後態度不佳，指摘原判決量刑過輕不當，固無足取；惟被告
    上訴意旨，指摘原判決未審酌被害人亦與有過失不當，則為有理由，應由本院將
    原判決予以撤銷改判。爰審酌被告之素行、過失之程度、被害人亦與有過失、及
    其犯後態度、暨尚未與被害人家屬達成和解等一切情狀，改對其量處有期徒刑六
    月，並諭知如易科罰金以三百元折算一日之標準，以資儆懲。
三、據上論斷，應依刑事訴訟法第三百六十九條第一項前段、第三百六十四條、第二
    百九十九條第一項前段，勞工安全衛生法第三十一條第一項，刑法第十一條前段
    、第二百七十六條第二項、第五十五條、第四十一條第一項前段，罰金罰鍰提高
    標準條例第一條前段、第二條，判決如主文。
本案經檢察官曾顯智到庭執行職務。
中      華      民      國    九十一    年     十二     月      十      日
                                  臺灣高等法院臺南分院刑事第二庭
                                      審判長法官  游  明  仁
                                            法官  蘇  重  信
                                            法官  林  永  茂
右正本證明與原本無異。
如不服本判決，應於判決送達後十日內向本院提出上訴狀，其未敘述理由者並應於提
出上訴狀後十日內向本院補提理由書（應附繕本)。
                                      法院書記官  劉  岳  文
中      華      民    國    九十一    年     十二     月      十      日
刑法第二百七十六條第二項：
因過失致人於死者，處二年以下有期徒刑、拘役或二千元以下罰金。
從事業務之人，因業務上之過失犯前項之罪者，處五年以下有期徒刑或拘役，得併科
三千元以下罰金。
勞工安全衛生法第三十一條第一項：
違反第五條第一項或第八條第一項之規定，致發生第二十八條第二項第一款之職業災
害者，處三年以下有期徒刑﹑拘役或科或併科新台幣十五萬元以下罰金。
